【裁判字號】    95,判,2044
【裁判日期】    951214
【裁判案由】    違反電子遊戲場業管理條例
【裁判全文】
最  高  行  政  法  院  判  決
                                     95年度判字第02044號
上  訴  人   甲○○○○○○○○
被 上訴 人   高雄市政府
代  表  人   乙○○
上列當事人間因違反電子遊戲場業管理條例事件，上訴人對於中
華民國94年5月31日高雄高等行政法院94年度訴字第86號判決，
提起上訴。本院判決如下：
    主  文
上訴駁回。
上訴審訴訟費用由上訴人負擔。
    理  由
一、緣訴外人趙蕭美珠前經被上訴人核准於高雄市前金區○○○
    路25號開設「統領遊藝場」，領有高市建二商字第19915124
    號營利事業登記證，營業項目：電子遊戲場業。因於民國（
    下同）90年4月23日遭被上訴人警察局督察室維新小組人員
    於該電子遊藝場查獲利用電子遊戲機具賭博情事，案經臺灣
    高雄地方法院檢察署以趙蕭美珠涉犯常業賭博罪，將其提起
    公訴，並經臺灣高雄地方法院90年度易字第2220號刑事判決
    判處有期徒刑四月，並因訴外人趙蕭美珠撤回上訴而確定在
    案。嗣上訴人以趙蕭美珠於91年7月25日將該電子遊藝場之
    營業執照及生財器具盤讓予上訴人，向被上訴人申請變更商
    號名稱及負責人，並經被上訴人以91年8月13日高市府建二
    營字第09105875900號函核准將「統領遊藝場」變更為名稱
    為「自立遊藝場」，並變更負責人為上訴人。嗣被上訴人警
    察局新興分局以趙蕭美珠之刑事判決業已確定，函請被上訴
    人撤銷上開電子遊藝場之營利事業登記，經被上訴人查明屬
    實，乃依電子遊戲場業管理條例第31條及第11條第3項規定
    ，以93年5月20日高市府建二字第0930027800號函撤銷上訴
    人之「自立遊藝場」營利事業登記，並註銷其營業級別證。
    上訴人不服，循序提起行政訴訟，遭原審判決駁回，遂提起
    本件上訴。
二、上訴人在原審起訴意旨略以：訴外人趙蕭美珠開設之「統領
    遊藝場」與上訴人所經營之「自立遊藝場」，並非同一主體
    ，自不能因趙蕭美珠之「統領遊藝場」違章，遭法院判刑確
    定，即要求上訴人承擔趙蕭美珠之行為責任。另被上訴人對
    趙蕭美珠涉及賭博違法乙事難諉為不知情，詎被上訴人對於
    上訴人申請變更遊藝場名稱及負責人，非但未予駁回，反核
    准上訴人辦理變更登記，依「信賴保護」原則，則上訴人顯
    有值得保護之信賴利益。為此，訴請撤銷訴願決定及原處分
    等語。
三、被上訴人則以：訴外人趙蕭美珠設立之「統領遊藝場」（後
    變更名稱為自立遊藝場，負責人為張明騰即上訴人），涉及
    賭博行為，既經法院刑事判決賭博罪刑確定，自可依電子遊
    戲場業管理條例第31條規定撤銷營利事業登記，並註銷其營
    業級別證。蓋上訴人既係以申請商號及負責人變更登記方式
    繼受原違規商業，而非以新商號重新設立登記，且營利事業
    統一編號並未變更，自應承受前手違反行政義務而應受之違
    法瑕疵等語，資為抗辯。
四、原審斟酌全辯論意旨及調查證據之結果，以：（一）依電子
    遊戲場業管理條例第31條及第11條規定，經營電子遊戲場業
    者，違反該條例第17條第1項第6款者（即賭博、妨害風化或
    其他犯罪行為），經法院判決有罪確定，主管機關應撤銷其
    公司或營利事業登記，並應一併註銷其營業級別證，然該項
    規定，乃針對該電子遊戲場本身及其營業項目作為處分之對
    象，此一行政罰並不具一身專屬性之性質，故縱使該電子遊
    戲場之商業名稱或負責人嗣後變更，參諸經濟部89年10月31
    日經（89）商字第89030046號及90年5月10日經（90）商字
    第09002088470號函釋意旨，自亦不影響主管機關得依法撤
    銷其營利事業登記及註銷其營業級別證之權限，以貫徹其立
    法目的。何況，上訴人係以申請商號及負責人變更登記方式
    完成其營利事業變更登記，然此一變更登記非以新的商業重
    新設立登記，且營利事業統一編號並未變更，理應承受前手
    因違反行政義務而應受之違法效果，從而上訴人主張趙蕭美
    珠開設之「統領遊藝場」與上訴人經營之「自立遊藝場」，
    並非同一主體，自不能因趙蕭美珠之「統領遊藝場」違章，
    而要求上訴人承擔趙蕭美珠之行為責任，即有誤解。（二）
    電子遊戲場業管理條例第31條及第11條已明確規定，違反該
    條例第17條第1項第6款規定者，經法院判決有罪確定，主管
    機關應撤銷其公司或營利事業之登記或部分登記事項，並應
    一併註銷其營業級別證。本件上訴人與趙蕭美珠間為電子遊
    戲場之讓渡行為時，上訴人理應查明前手是否有違章、欠稅
    等諸問題，而上訴人疏於上開之查證，自難辭其過失之責。
    （三）被上訴人對於上訴人申請變更遊藝場名稱及負責人登
    記，法律並無禁止之條文；抑且，被上訴人准許上訴人完成
    遊藝場名稱及負責人之變更登記，並不代表該電子遊戲場無
    任何違規情事，而得解免遭主管機關依法撤銷其營利事業登
    記及註銷其營業級別證之結果。上訴人訴稱被上訴人未駁回
    其變更登記之申請，反核准其辦理變更登記，則上訴人顯有
    值得保護之信賴利益云云，然此僅係上訴人單方面之願望或
    期待而已，並不具有信賴之基礎可言。從而，原處分於法並
    無違誤，訴願決定予以維持，亦無不合，而為駁回上訴人在
    原審之訴之判決。
五、上訴人上訴意旨復以：（一）本件不論是趙蕭美珠之統領遊
    藝場或上訴人之自立遊藝場，均為獨資商號，且趙蕭美珠統
    領遊藝場與上訴人自立遊藝場並非同一主體，然原處分、訴
    願決定均認上訴人應承擔趙蕭美珠之行為責任，是原處分及
    訴願決定機關所引述之經濟部89年10月31日經（89）商字第
    89030046號及90年5月10日經（90）商字第09002088470號函
    釋均違反「無責任，無處罰」及法律保留之原則，詎原判決
    竟依據經濟部上開2函釋，維持原處分及訴願決定，故原判
    決亦有違反上開行政法原則之違背法令情事。另上訴人就上
    開有關原處分違法之陳述，於原審即已提出，然原判決未予
    採酌，亦未說明其理由，是核原判決顯有判決不備理由之違
    法。（二）趙蕭美珠經營賭博性電玩既為高雄市政府警察局
    查獲，則被上訴人依法於查獲時即應與科處罰鍰，並予以停
    業處分，此為被上訴人之作為義務，然被上訴人卻遲至趙蕭
    美珠賭博案確定經過兩年多後，始科處趙蕭美珠罰鍰及勒令
    上訴人停業，並於93年5月20日公告廢止自立遊藝場營利事
    業登記證暨註銷營業級別證。倘被上訴人依法行事，趙蕭美
    珠之「統領遊藝場」即有停業之公示外觀，上訴人將不至於
    出資向趙蕭美珠購買統領遊藝場之營業執照及生財器具，是
    上訴人具信賴基礎，非僅如原判決所言，僅係上訴人單方面
    願望或期待；再者，上訴人向被上訴人申請營利事業負責人
    變更登記，該申請公文曾會被上訴人諸多機關及單位，其目
    的無非在於審查上訴人及其前手有無違法情事，而作為准駁
    依據，是被上訴人對於趙蕭美珠統領遊藝場涉及賭博一事，
    自不得諉為不知，故原判決一味怪罪上訴人對此有所疏失，
    卻忽略被上訴人之怠職，對上訴人明顯不公。職是，本件有
    信賴保護原則之適用，被上訴人不應撤銷上訴人之營利事業
    登記證，然原判決卻認本件無信賴原則之適用，顯有判決違
    背法令情事。為此，訴請廢棄原判決，撤銷訴願決定及原處
    分等語。
六、本院查：
（一）按「為管理電子遊戲場業，並維護社會安寧、善良風俗、
      公共安全及國民身心健康，特制定本條例。」「本條例所
      稱電子遊戲場業，指設置電子遊戲機供不特定人益智娛樂
      之營利事業。」「經營電子遊戲場業，應依公司法或商業
      登記法辦理公司或商業登記；．．．。」「經營電子遊戲
      場業者，應遵守下列事項：．．．六、不得有涉及賭博、
      妨害風化或其他犯罪行為。」分別為電子遊戲場業管理條
      例第1條第1項、第3條、第10條第1項及第17條第1項第6款
      所明定。查依上述電子遊戲場業管理條例係為管理電子遊
      戲場業而訂立之立法目的，可知，上述電子遊戲場業管理
      條例第17條第1項第6款規定，是以電子遊戲場業即依公司
      法或商業登記法辦理公司或商業登記之營利事業為主體所
      為之規範，即將該電子遊戲場人員之行為視同該電子遊戲
      場業之行為，而使該行為之效果歸於該電子遊戲場業，此
      自同條例第31條關於違反此款規定之效果，包含以電子遊
      戲場業為出發點，分別為停業及撤銷營利事業登記之規範
      亦可得其佐證。又已依商業登記法為登記之商業，因該商
      業即營利事業會有一營利事業統一編號，故若該商業雖有
      為商業名稱或負責人之變更登記，然其商業之營利事業統
      一編號並未變動，且個別法律規定又是以該商業作為權利
      義務規範之主體者，則關於該等法律規定之適用，原則上
      即應認該商業之主體仍屬同一，並不因其負責人或商號名
      稱之變更而生變動，自亦不生所謂權利義務之繼受問題。
（二）又縱認獨資經營之商業與其經營主體即負責人有不可分離
      之關係，即獨資商業因負責人之變更，而發生原來權利義
      務是否繼受問題；則於發生電子遊戲場業管理條例第17條
      第1項第6款之違章行為後，再為變更負責人之情形，其中
      關於同條例第31條及第11條第3項所為撤銷營利事業登記
      及併為註銷營業級別證之規範，因此規範之義務內容，係
      屬屬物性之義務，不具一身專屬性；並因依商業登記法為
      登記之商業，即會有一營利事業統一編號，且該商業縱有
      為商業名稱或負責人之變更登記，若其商業之營利事業統
      一編號並未變動，則其營利事業登記仍屬同一；加以電子
      遊戲場業管理條例第31條及第11條第3項關於撤銷營利事
      業登記及併註銷營業級別證之規範，並含有防制再次違規
      之維護社會安寧及善良風俗之目的，故該等規範所欲防止
      之危險，自不會因義務人之轉換而受影響，否則，反將形
      成利用變更負責人方式以規避該等責任之漏洞。足見，立
      法者顯有意將此等屬物性義務，認其具有可繼受性；且若
      可認變更後之負責人所屬電子遊戲場已概括承受原電子遊
      戲場之權利義務，並因主管機關亦已同意其變更，而具繼
      受之依據，則該變更後之負責人自應繼受電子遊戲場業管
      理條例第31條及第11條第3項，關於因前手之違章行為，
      所生之撤銷營利事業登記及併註銷營業級別證之義務。
（三）經查：本件原經訴外人趙蕭美珠核准開設之「統領遊藝場
      」（營業項目：電子遊戲場業），因遭查獲有利用電子遊
      戲機具賭博情事，並經法院判處有期徒刑四月確定在案。
      而上訴人則於該刑事判決確定後，以趙蕭美珠已將該電子
      遊藝場之營業執照及生財器具盤讓予上訴人，向被上訴人
      申請變更商號名稱及負責人，並經被上訴人准將「統領遊
      藝場」變更名稱為「自立遊藝場」，並變更負責人為上訴
      人，然其營利事業統一編號則未變更。嗣則遭被上訴人以
      93年5月20日高市府建二字第0930027800號函撤銷上訴人
      之「自立遊藝場」營利事業登記，並註銷其營業級別證等
      情，為原審依調查證據之辯論結果，所確定之事實。則依
      上開所述，若認電子遊戲場業管理條例所規範之權利義務
      主體，因其營利事業統一編號仍屬同一，並不因負責人或
      商業名稱之變更，而影響其同一性；則於本件營利事業統
      一編號仍屬同一之情況，被上訴人本即應以變更後之電子
      遊戲場名稱及負責人作為撤銷營利事業登記及註銷其營業
      級別證處分之義務人及對象。縱認變更後之上訴人「自立
      遊藝場」與變更前之趙蕭美珠「統領遊藝場」係屬不同之
      權利義務主體，亦因立法者有意將電子遊戲場業管理條例
      第31條及第11條第3項關於撤銷營利事業登記及併註銷營
      業級別證之屬物性義務之規範，認具有可繼受性，並因上
      訴人已自訴外人趙蕭美珠受讓該電子遊藝場之營業執照及
      生財器具，而概括承受關於該電子遊戲場營利事業之權利
      義務，並被上訴人又已同意其關於負責人及商業名稱之變
      更，而有繼受之依據；則依上開所述，該變更後之負責人
      自應繼受電子遊戲場業管理條例第31條及第11條第3項，
      因前手之違章行為，所生之撤銷營利事業登記及併註銷營
      業級別證之義務。並此乃基於法律規定之本旨所為之法律
      適用，自與法律保留原則無違。至上訴意旨所為非同一主
      體及無責任即無處罰之指摘，核屬其一己之見解；而原審
      判決論述之理由，雖與上開所述不儘相同，然其駁回之結
      論則無不合，故上訴意旨據為原審判決有違背法令及理由
      不備之指摘云云，尚難採取。另本件被上訴人所為撤銷電
      子遊戲場之營利事業登記及註銷營業級別證之處分，乃基
      於該電子遊戲場有電子遊戲場業管理條例第17條第1項第6
      款規定之事由，並經刑事判決有罪確定之事實，依同條例
      第31條及第11條第3項規定所為；至於被上訴人原對上訴
      人所為者，則為核准其關於變更該電子遊戲場負責人及商
      號名稱登記之處分，而因電子遊戲場業管理條例或其他法
      令，並無電子遊戲場有電子遊戲場業管理條例第17條第1
      項第6款規定之事由時，不得核准變更負責人或商號名稱
      登記之規定，故被上訴人為此核准變更登記之處分，自非
      一使上訴人信賴其電子遊戲場係無電子遊戲場業管理條例
      第17條第1項第6款規定事由之行政行為；是原審判決認於
      本件並無上訴人所稱信賴之基礎存在，即無不合；至上訴
      人於向訴外人趙蕭美珠買受系爭電子遊戲場之相關權利時
      ，訴外人趙蕭美珠是否誠實告知其事實，則屬其與訴外人
      趙蕭美珠間之爭議，尚難據以主張於本件應有信賴保護原
      則之適用。故上訴意旨再就原審判決已詳為論述之事項，
      執其一己歧異之見解，指摘原判決違法，亦無可採。
（四）綜上所述，原判決將訴願決定及原處分均予維持，而駁回
      上訴人在原審之訴，核與該案之適用之法規及判例、解釋
      ，並無違背；上訴論旨，指摘原判決違法，求為廢棄，為
      無理由，應予駁回。
據上論結，本件上訴為無理由，依行政訴訟法第255條第1項、第
98條第3項前段，判決如主文。
中    華    民    國    95    年    12    月    14    日
                  第四庭審判長法  官  高  啟  燦
                              法  官  黃  璽  君
                              法  官  廖  宏  明
                              法  官  楊  惠  欽
                              法  官  林  樹  埔
以  上  正  本  證  明  與  原  本  無  異
中    華    民    國    95    年    12    月    15    日
                              書記官  張  雅  琴


司法院資訊處製作；財團法人民間司法改革基金會備份。
